---
title: "10 - Aproximación de grilla en 1 dimensión"
---

El siguiente programa muestra como se pueden resolver en R los ejercicios
**Aproximación de grilla** y **Cálculo de probabilidades en base a la grilla (I)**
de la Práctica 3.

Analíticamente,

$$
\theta \mid y \sim \text{Beta}(2 + 7, 10 + 80 - 7) = \text{Beta}(9, 83)
$$

```{r}
#| warning: false
library(dplyr)
library(ggplot2)

n <- 80
y <- 7
a_prior <- 2
b_prior <- 10

a_post <- a_prior + y
b_post <- b_prior + n - y

crear_posterior_grilla <- function(a, b, k) {
    grid <- seq(0, 1, length.out = k)
    posterior <- dbeta(grid, a, b)
    # Se normaliza para que la altura de los bastones sume a 1
    data.frame(theta = grid, posterior = posterior / sum(posterior))
}

posterior_exacto <- data.frame(theta = seq(0, 1, length.out = 1000))
posterior_exacto$posterior <- dbeta(posterior_exacto$theta, a_post, b_post)


posterior_10 <- crear_posterior_grilla(a_post, b_post, 10)
posterior_100 <- crear_posterior_grilla(a_post, b_post, 100)
posterior_1000 <- crear_posterior_grilla(a_post, b_post, 1000)
```

```{r}
#| fig-width: 7
#| fig-align: center
#| fig-cap: Distribución _a posteriori_ exacta
ggplot(posterior_exacto) +
    geom_line(
        aes(x = theta, y = posterior),
        linewidth = 1,
        color = "#3b78b0"
    ) + 
    labs(x = expression(theta), y = expression("p(" ~ theta ~ " | y)")) +
    theme_classic()
```

```{r}
#| fig-width: 7
#| fig-align: center
#| fig-cap: Distribución _a posteriori_ aproximada por grilla de 10 puntos.
ggplot(posterior_10) +
    geom_segment(
        aes(x = theta, xend = theta, y = 0, yend = posterior),
        color = "#3b78b0",
    ) +
    geom_point(
        aes(x = theta, y = posterior),
        color = "#3b78b0",
        size = 0.8,
    ) +
    labs(x = expression(theta), y = expression("p(" ~ theta ~ " | y)")) +
    theme_classic()
```

```{r}
#| fig-width: 7
#| fig-align: center
#| fig-cap: Distribución _a posteriori_ aproximada por grilla de 100 puntos.
ggplot(posterior_100) +
    geom_segment(
        aes(x = theta, xend = theta, y = 0, yend = posterior),
        color = "#3b78b0",
    ) +
    geom_point(
        aes(x = theta, y = posterior),
        color = "#3b78b0",
        size = 0.8,
    ) +
    labs(x = expression(theta), y = expression("p(" ~ theta ~ " | y)")) +
    theme_classic()
```

Con 100 puntos la aproximación ya es muy similar al _posterior_ exacto. 
Una grilla más densa mejora la precisión, pero también aumenta el costo computacional.

Para calcular las probabilidades uso una grilla de 1000 puntos.

```{r}
grid_1000 |>
    summarise(
        `P(theta < 0.7)` = sum(posterior[theta < 0.7]),
        `P(theta > 0.05)` = sum(posterior[theta > 0.05]),
        `P(0.05 < theta < 0.15)` = sum(posterior[theta > 0.05 & theta < 0.15]),
    )
```
